臺灣臺南地方法院民事裁定　　　　　　 100年度家抗字第81號
抗　告　人　財政部國有財產局臺灣南區辦事處臺南分處
法定代理人　林秀娟
相　對　人　王伯群
　　　　　　許玉玲
前抗告人因相對人就被繼承人黃興旺選任遺產管理人事件，對於
中華民國100年10月7日臺灣臺南地方法院100年度司財管字第80
號裁定提起抗告，本院裁定如下：
      主      文
抗告駁回。
抗告程序費用新臺幣壹仟元由抗告人負擔。
      理      由
一、按先順序繼承人均拋棄其繼承權時，由次順序之繼承人繼承
    。其次順序繼承人有無不明或第四順序之繼承人均拋棄其繼
    承權者，準用關於無人承認繼承之規定。又繼承開始時，繼
    承人之有無不明者，由親屬會議於一個月內選定遺產管理人
    ，並將繼承開始及選定遺產管理人之事由，向法院報明。又
    第1178條所定之期限屆滿，無繼承人承認繼承時，其遺產於
    清償債權，並交付遺贈物後，如有賸餘，歸屬國庫。又繼承
    人有無不明而不能依民法第1177條選定遺產管理人時，得由
    利害關係人聲請法院選任之。民法第1176條第6項、第1177
    條、第1185條及第1178條第2項分別定有明文。
二、本件相對人即原審聲請人聲請意旨略以：被繼承人黃興旺（
    男，民國○○年○○月○○日生，身分證統一編號：Ｚ000000000
    號，生前最後住所：臺南市○區○○里○○鄰○○路195號）
    為相對人之債務人，然被繼承人於96年4月5日死亡，其法定
    繼承人均已拋棄繼承，無法依同法第1177條選任遺產管理人
    ，致相對人之權利無法行使，故相對人以利害關係人身分向
    法院聲請為被繼承人黃興旺選任遺產管理人等語。
三、原審法院裁定以：
  (一)經查，相對人主張之前開事實，業據提出本院南院慶93執正
    字第8521號債權憑證、民事執行處100年6月20日南院龍100
    司執東字第46495號函、100年度司執字第46495號裁定書、
    100年度執事聲字第92號裁定書各1件附卷為憑，並經本院依
    職權調閱本院96年度繼字第1057號拋棄繼承事件卷宗核閱綦
    詳，相對人前開主張應足採信。又查被繼承人黃興旺死亡後
    ，其法定繼承人皆已依法拋棄繼承權經本院准予備查，且未
    準用民法第1177條之規定選定遺產管理人，而被繼承人黃興
    旺為相對人之債務人，故相對人以利害關係人之身分聲請選
    任被繼承人黃興旺之遺產管理人，核與上開規定並無不合，
    應予准許。
  (二)按公示催告期限屆滿，無繼承人承認繼承時，其遺產於清償
    債權，並交付遺贈物後，如有剩餘，歸屬國庫；又按非公用
    國有財產以財政部國有財產局為管理機關，民法第1185條、
    國有財產法第12條分別定有明文。查本件被繼承人黃興旺之
    法定繼承人皆已依法拋棄繼承權經本院准予備查，復未準用
    民法第1177條之規定選定遺產管理人，且經本院函詢被繼承
    人黃興旺原繼承人即葉金寶、黃熙瑾、黃惠燕、黃永宏、黃
    文中、黃阿訓、黃其順等有無擔任被繼承人黃興旺之遺產管
    理人之意願，迄今均未回覆本院，足徵被繼承人黃興旺之原
    繼承人對被繼承人黃興旺遺產之處置已漠不關心，均非擔任
    本件遺產管理人之適當人選；又查被繼承人黃興旺之遺產，
    倘無人承認繼承時，將於清償債權，交付遺贈物後，歸屬國
    庫，為使被繼承人黃興旺遺產之處置順利進行，本院認選任
    財政部國有財產局臺灣南區辦事處臺南分處為被繼承人黃興
    旺之遺產管理人為適當。
四、抗告意旨略以：
  (一)按司法院74年10月15日（74）院台廳一字第05786號函示「
    嗣後各地方法院受理有關無人承認繼承遺產管理事件時，．
    ．．因此類拋棄繼承事件，多屬遺債大於遺產，形同破產，
    儘量避免選任國有財產局為遺產管理人。」，以及本局91年
    2月27日台財局接字第0910004982號函轉司法院秘書長90年
    12月20日（九十）秘台廳民一字第三○二二四號函示「檢送
    司法院秘書長九十年十二月二十日（九十）秘台廳民一字第
    三○二二四號函影本乙份，司法院秘書長已轉知臺灣高等法
    院等，請各法院受理有關無人承認繼承遺產管理人事件時，
    宜注意依財政部修正之代管無人承認繼承遺產作業要點及該
    院七十四年十月十五日（七四）院台廳一字第○五七八六號
    函辦理」。
  (二)查抗告人於100年10月17日接獲本院100年度司財管字第80號
    民事裁定，選任為被繼承人黃興旺之遺產管理人。經細閱該
    民事裁定理由欄第2項之記載：「……債務人黃興旺已於民
    國96年4月5日死亡，其全體法定繼承人均已拋棄繼承權，而
    聲請人為保債權權益，爰聲請鈞院依法選任遺產管理人等語
    ……」。衡諸一般常情，被繼承人黃興旺之法定繼承人之所
    以聲明拋棄繼承，不外乎被繼承人之遺債大於遺產，有破產
    之虞。審究本案，被繼承人黃興旺之繼承人皆已聲明拋棄繼
    承，足見被繼承人黃興旺之遺債大於遺產，再者，人性戀財
    ，若被繼承人所遺留之財產，於清償債務後仍有剩餘，其繼
    承人豈有拋棄繼承之理？因之被繼承人黃興旺即可能屬於遺
    債大於遺產，有破產之虞。此類遺債大於遺產案件，已無多
    餘財產可收歸國有，其遺產管理人之主要職責為配合債權人
    及法院之查封、拍賣程序，以完成被繼承人債務之清償，類
    此案件，並非得由專司管理國家財產之相關機關擔任遺產管
    理人，亦可選任律師或民間公正人士等擔任遺產管理人；再
    者，遺產不足清償遺債之案件亦得依法聲請進入破產程序，
    其由法院選任律師或社會公正人士等擔任破產管理人，是遺
    債大於遺產之指定遺產管理人事件，選任律師或社會公正人
    士為其遺產管理人，更能彰顯其清償債務之本意。
  (三)次查，抗告人因係國庫之財產管理機關，而國庫對於無人承
    認繼承遺產向有期待權。而以被繼承人黃興旺之遺債大於遺
    產之情形，遺產管理程序終結時已無遺產可收歸國有，則選
    任抗告人為遺產管理人間所將耗費之人力、時間實難以金錢
    衡量；且管理期間所需之花費亦由國庫代為墊付，不僅國庫
    權益受損，更甚者，豈非造成浪費國家資源於少數人之不公
    現象。
  (四)末查，民法第1179條亦明文規定，拋棄繼承之繼承人並非不
    可擔任遺產管理人，而被繼承人之配偶、子女或其他最近親
    屬較清楚被繼承人之遺產、債權債務關係，就該其債務必較
    抗告人明瞭，如由其擔任遺產管理人亦能收事半功倍之效。
    是類此拋棄繼承之遺產管理案件，實應以被繼承人之配偶、
    子女、其他最近親屬或律師等社會公正人士為遺產管理人，
    更能加速遺產之清查與處理。
  (五)再者，臺灣嘉義地方法院亦認為「……次查，遺產管理人之
    職務在於編制遺產清冊、為保存遺產必要之處置、清償債權
    或交付遺贈物及遺產之移交等事務，當須對被繼承人之遺產
    及遺債事務有相當瞭解，而財政部國有財產局臺灣南區辦事
    處嘉義分處既為公務機關，對於被繼承人之遺產及負債狀況
    所知應屬有限。此外，財政部國有財產局臺灣南區辦事處嘉
    義分處為公務機關，依國有財產法之規定綜理國有財產事務
    ，執行事務所須預算為全國人民納稅所得，若顯無遺產可歸
    屬國庫，自不宜選任財政部國有財產局臺灣南區辦事處嘉義
    分處為遺產管理人，以避免其代管私人遺產之管理費用無法
    由被繼承人之遺產歸墊，導致利用全民資源負擔個人私務之
    支出，實不符社會公平原則，故本件情況，財政部國有財產
    局台灣南區辦事處嘉義分處尚不適宜擔任被繼承人之遺產管
    理人」。
  (六)並聲明：原裁定廢棄，改選任被繼承人之親屬、專業律師或
    地政士擔任，抗告程序費用由被繼承人黃興旺之遺產負擔。
五、經查：
  (一)本件相對人聲請之前開事實，業據其提出本院南院慶93執正
    字第8521號債權憑證、民事執行處100年6月20日南院龍100
    司執東字第46495號函、100年度司執字第46495號裁定書、
    100年度執事聲字第92號裁定書各1件附於原審卷可稽，揆諸
    前開說明，其自係被繼承人之利害關係人，從而，相對人以
    其為利害關係人聲請選任被繼承人之遺產管理人，自屬有據
    。
  (二)查抗告人所提之司法院前述函示，僅謂儘量避免選任抗告人
    為遺產管理人，並非謂不得選任其為遺產管理人，無非著眼
    於國有財產之考量，對於法院亦無拘束力。又被繼承人生前
    之債權債務關係及有關產權證明文件，抗告人得依其他方式
    獲悉或取得，另有關之印鑑，抗告人亦得依舉證責任分配方
    式辨識其真偽，於其管理遺產上並無困難，而上開文件資料
    其最近親屬未必最為知悉。且繼承人均拋棄繼承，已無利害
    關係，如選定其等擔任遺產管理人，難期其將來執行職務能
    克盡職守，公正客觀，以善盡管理人之職務，為期公正，實
    不宜選任彼等為遺產管理人。且原審函詢其繼承人即兄王識
    貴、妹王梓瑄等經原審徵詢其意見之結果，均未回覆有意願
    擔任指定被繼承人之遺產管理人，此有本院函文、送達回證
    在卷足憑，顯見繼承人間並無擔任遺產管理人之意願，則縱
    選任繼承人擔任遺產管理人，亦難期能積極協助清理遺產及
    債務，是前開抗告意旨所陳，自無可取。
  (三)再查，遺產管理人之指定，旨在維護公益及被繼承人債權人
    之利益，此觀民法第1177條立法理由即明，顯非以遺產管理
    人管理遺產是否有實質利益為考量。況且，被繼承人之遺產
    ，於遺產管理人完成清償債權並交付遺贈物等清算程序前，
    是否有賸餘，無從知悉。而依上述說明，各順序之繼承人均
    拋棄繼承者，其剩餘財產歸屬國庫，而抗告人為國庫之綜理
    機關，為國有財產法第9條第2項所明定，其備有財產管理之
    專才，雖其經費支出屬國家資源，但保護無人繼承財產之債
    權人之權利，亦屬政府之義務。於遺產管理指定之實際運作
    ，仍認選任國有財產局為遺產管理人較為妥適。是抗告意旨
    以「本件既有遺債大於遺產之虞，若選任抗告人為遺產管理
    人，抗告人仍須盡善良管理人之責任為其管理遺產、處理債
    務問題，其間所將耗費之人力、時間實難以金錢衡量；且管
    理期間所須之花費亦由國庫代為墊付，而若落得其遺產不足
    以清償，不僅國庫利益受損，更甚者，豈非造成浪費國家資
    源於少數特定人之不公現象云云」，亦無可採。
  (四)相對人為被繼承人之債權人，如兼任被繼承人之遺產管理人
    ，恐有利害衝突之虞，而不利於被繼承人之其他債權人，而
    專業或公正人士鮮有意願擔任此種情況下之被繼承人遺產管
    理人，均不宜選任其為遺產管理人。
  (五)至他院之見解因個案之情形有異，其本院自不受該意見之拘
    束，抗告人此項主張，亦屬無據。相對人為被繼承人之債權
    人，如兼任被繼承人之遺產管理人，恐有利害衝突之虞，而
    不利於被繼承人之其他債權人；專業律師或社會公正人士，
    於實務上，就此類案件，鮮有擔任遺產管理人之意願，均不
    宜選任為遺產管理人。
  (六)綜上所述，原裁定以此指定抗告人為被繼承人之遺產管理人
    ，經核並無不合。而抗告意旨復未述明原裁定選任其為被繼
    承人之遺產管理人有何違法或其他不當之處，其提起抗告，
    聲明廢棄原裁定，非有理由。
六、據上論結，本件抗告為無理由，依非訟事件法第21條第2項
    、第24條第1項、第46條，民事訴訟法第495條之1第1項、第
    449條第1項、第95條、第78條，裁定如主文。
中    華    民    國   100    年    12    月    9     日
                  家事法庭      審判長 法  官  謝瑞龍
                                       法  官  葉惠玲
                                       法  官  郭貞秀
以上正本係照原本作成。
抗告人如不服本裁定，僅得於本裁定正本送達後10日內以適用法
規顯有錯誤為理由，向本院提出再抗告狀（須附繕本一份及繳納
再抗告裁判費新臺幣1,000元）。
中    華    民    國   100    年    12    月     9    日
                                       書記官  李采芹